【裁判字號】    89,上訴,1436
【裁判日期】    900227
【裁判案由】    偽證
【裁判全文】
臺灣高等法院臺中分院刑事判決                  八十九年度上訴字第一四三六號
    上  訴  人
    即  被  告  丙○○
    選任辯護人  曾耀聰
右上訴人因偽證案件，不服臺灣臺中地方法院八十九年度訴字第一０四一號中華民國
八十九年七月五日第一審判決（起訴案號：臺灣臺中地方法院檢察署八十九年度偵字
第五四六二號），提起上訴，本院判決如左：
      主  文
原判決撤銷。
丙○○無罪。
      理  由
一、本件公訴意旨略以：被告丙○○與陳武吉（所涉業務過失傷害案件已經本院以八
    十九年度交上易字第一九九二號判決無罪確定）同為臺中縣警察局交通隊警員，
    民國八十七年八月二十四日上午十時四十分許，二人分乘警用機車二部執行機動
    巡邏勤務，行經臺中縣神岡鄉社口派出所前，適有林立婷騎乘車號ＩＷＳ–七三
    一號重型機車至該處「萬里香泡沫紅茶店」購買飲料，林立婷因未戴安全帽且無
    照駕駛，突見警員陳武吉及丙○○騎乘警用機車巡邏至此，擔心遭警取締，並受
    重罰，隨即發動機車猛加油門，而以時速約七十公里左右之速度，沿臺中縣神岡
    鄉○○路往大雅鄉方向逃逸。丙○○乃向陳武吉表示毋庸追蹤稽查，並欲依法逕
    行舉發。陳武吉明知林立婷當時僅係未戴安全帽而不服稽查逃逸之交通違規事件
    ，並無載運重要案犯或顯有犯罪嫌疑或騎乘贓車等情事，竟騎乘警用機車緊追高
    速逃逸之林立婷所騎機車，其間行經民族路，再轉入同縣大雅鄉○○路，陳武吉
    仍緊跟在後，車行於中正路一九四號前時，林立婷因車速過快，且處於遭警追逐
    之緊張情緒下，致無法充分操控所騎機車及注意車前狀況，不慎自後方擦撞適時
    正同向行駛於前方而由廖仁達所駕駛之車號Ｈ九–一三八七號自用小貨車左後方
    ，林立婷當場飛離機車，跌落地面，造成第六頸椎粉碎性骨折合併脊髓損傷及四
    肢癱瘓等傷害。廖仁達乃予停車並下車察看時，陳武吉亦追抵事故現場，並停妥
    警用機車，而與廖仁達一同前往察看林立婷傷勢，丙○○則於其後約一分鐘左右
    ，始行到達現場，並向陳武吉表示「叫你不要追，你還追」等語後，即於對向車
    道指揮交通，其間並有附近居民乙○○、李益兆等人在旁圍觀，因對陳武吉執法
    失當行為加以指責，而與丙○○發生齟齬，丙○○於交談中，曾向乙○○表示：
    伊曾叫陳武吉不要追趕，但陳武吉仍行追趕等語。其後陳武吉並騎乘機車隨同救
    護車送林立婷至民德醫院就醫。林立婷之父甲○○接獲林立婷受傷訊息，即偕同
    友人林龍輝趕至醫院，並於醫院中接獲乙○○電話後，知悉事故發生經過，始對
    陳武吉提出業務過失致重傷之告訴，案經臺灣臺中地方法院檢察署檢察官於同年
    九月三十日上午十時許以證人身份傳訊丙○○，丙○○對陳武吉當日確有追逐林
    立婷之事實有所明知，其經檢察官傳訊並具結作證，本應據實陳述，不得匿、飾
    、增、減，詎丙○○竟基於偽證之犯意，就檢察官所訊問與案情有重要關係之車
    禍發生經過及陳武吉有無追逐林立婷等事項，於供前具結後，為虛偽之伊和陳武
    吉一起在社口那邊路檢，一前一後，在大雅鄉○○路上始發現車禍事故，陳先到
    ，伊到時就問陳是否有叫救護車，在一個彎度之前，伊沒有看到陳武吉在追一個
    女孩子，伊也沒有向陳說「叫你不要追，你還追」等證言，另於八十八年八月十
    二日同署檢察官再次訊問車禍發生經過時，於供前再次具結後，僅供稱：伊與陳
    武吉一起巡邏，陳武吉超越伊到前面，等到伊趕到那邊時，林立婷已經倒在那邊
了，而隱匿陳武吉確有追逐林立婷之事實。
二、按犯罪事實應依證據認定，無證據不得推定其犯罪事實，不能證明被告犯罪或其
    行為不罰者，應諭知無罪之判決，刑事訴訟法第一百五十四條、第三百零一條第
    一項分別定有明文，又事實之認定，應憑證據，如未能發現相當證據，或證據不
    足以證明，自不能以推測或擬制之方法，以為裁判基礎，最高法院著有四十年臺
    上字第八十六號、三十年上字第一八三一號判例可資參照，本件公訴及原審判決
    認被告涉犯偽證罪係以林立婷因未戴安全帽且無照駕駛，擔心遭被告及另警員陳
    武吉取締，遂騎車高速逃離，陳武吉見狀騎乘警用機車緊追高速逃逸之林立婷，
    致林立婷發生車禍受傷，林立婷之父甲○○因而對陳武吉提出業務上過失傷害告
    訴，案經臺灣臺中地方法院檢察署檢察官於八十七年九月三十日及八十八年八月
    十二日以證人身份傳訊丙○○，丙○○明知陳武吉當日確有追逐林立婷之事實，
    竟就檢察官所訊問與案情有重要關係之車禍發生經過及陳武吉有無追逐林立婷等
    事項，於供前具結後，為虛偽陳述為據，並以證人廖仁達、李益兆、乙○○、林
    龍輝證詞為佐證，然查：
（一）刑法第一百六十八條偽證罪之法定構成要件為於執行審判職務之公署審判時或
      於檢察官偵查時，證人、鑑定人、通譯於案情有重要關係之事項，供前或供後
      具結，而為虛偽陳述者，此法有明文，經調閱本院八十九年度交上易字第一九
      九二號陳武吉傷害案件，林立婷發生車禍之直接原因係由於林立婷無照駕駛重
      機車，在退速時速四十公里之路段（有道路交通事故調查報告表附該卷可憑）
      違規以時速七十公里之速度超速行駛，不慎追撞前車所造成。雖陳武吉為取締
      林立婷違規，致林立婷快速逃逸，但車禍發生之原因，仍是林立婷自己不注意
      所造成，而以時速七十公里之速度高速行駛，係違規行為，不僅足造成自身危
      險，亦可能危及他人安全，員警自應依法取締，林立婷違規在先（無照駕駛且
      未戴安全帽），於遭警員追捕取締時，是否停車受檢或繼續逃避，均係林立婷
      可以自由意志決定之事項，陳武吉並未給予任何物理上之壓力迫使林立婷須高
      速駕車逃離，林立婷騎車之速度亦可以自行決定，警員追逐林立婷，除係為達
      取締目的外，並係欲使林立婷停止其車行為，以保障林立婷及其他用路人安
      全，林立婷既有完全之自由意志以決定其將採取之行動，因其自主行為所發生
  之結果，自應由林立婷負其責任。雖陳武吉為取締林立婷違規，高速追逐林立
      婷，有致生事故之危險。但林立婷於遭取締時，本無規避之正當理由。林立婷
      本應接受警員取締及勸導，竟為規避取締，駕車逃離，自己不慎追撞前車，係
      其個人自主之行為所造成。陳武吉既未追撞及林立婷車輛，於論理法則上，不
      得認係陳武吉之取締行為造成林立婷受傷，且刑法之過失，其過失行為與結果
      間，在客觀上有相當因果關係存在，始得成立。所謂相當因果關係，係指依經
      驗法則，綜合行為當時所存在之一切事實，為客觀之事後審查，認為在一般情
      況下，有此環境，有此行為之同一條件，均可發生同一之結果者，則該條件即
      為發生結果之相當條件，行為與結果間即有相當因關係。林立婷因未戴安全帽
      ，為規避陳武吉舉發，乃高速駕駛機車逃離現場，陳武吉並隨後追逐，警員之
      追逐非必會造成對方加速逃離之結果，林立婷本可自行決定停車受檢，卻不停
      車受檢，自行不慎追撞在前之自用小貨車而受傷，林立婷之受傷並非由於陳武
      吉之行為所肇致。警員任務為依法維持公共秩序，保護社會安全，防止一切危
      害。警員對於有犯罪嫌疑或違反道路交通管理處罰條例足造成民眾危險之人，
      自有依法搜證及舉發之義務。是警察於執行巡邏勤務時，發現有犯罪嫌疑或違
      反交通規則之人，為達舉發之目的，追蹤犯罪嫌疑人或違反交通規則之人，本
      為警察之例行公事，且為應為之事，放任違規者逃離，未予追逐始為違法失職
      。且在一般情況下，違反交通規則之人為逃避警方取締，高速逃離，而遭警方
      追逐時，未必即會發生追撞之結果，此為眾所週知之事實。依上開說明，難認
      陳武吉之追逐行為與林立婷之受傷有相當因果關係。此外又查無其他積極證據
      ，自應認不能證明陳武吉有何業務過失傷害林立婷行為，而陳武吉所涉業務上
      過失傷害案件，亦已經本院以八十九年度交上易字第一九九二號案件判決無罪
      確定。
（二）按刑法偽證罪以於執行審判職務之法院或於檢察官偵查時對於案情有重要關係
      之事項，供前或供後具結，而為虛偽之陳述為構成要件，所謂於案情有重要關
      係之事項為虛偽之陳述，係指與案件之真正事實相悖，而足以陷偵查或審判於
      錯誤之危險，影響裁判之結果者而言，苟其事項之有無，與裁判之結果無關，
      僅因其陳述虛偽，而即對之科刑實失之過酷，是以上開法條加此特別構成要件
      ，以限定虛偽陳述之範圍，有最高法院七十一年度台上字第八一二七號、六十
      九年度台上字第二四二七號、二十九年度上字二三四一號判例可參，被告固於
      臺灣臺中地方法院檢察署檢察官八十七年九月三十日訊問前揭林立婷之車禍發
      生經過及陳武吉有無追逐林立婷等事項，於供前具結陳述伊和陳武吉一起在社
      口那邊路檢，一前一後，在大雅鄉○○路上始發現車禍事故，陳武吉先到，伊
      到時就問陳武吉是否有叫救護車，在一個彎度之前，伊沒有看到陳武吉在追一
      個女孩子，伊也沒有向陳武吉說「叫你不要追，你還追」等證言，另於八十八
      年八月十二日同署檢察官再次訊問車禍發生經過時，於供前再次具結後，僅供
      述：伊與陳武吉一起巡邏，陳武吉超越伊到前面，等到伊趕到那邊時，林立婷
      已經倒在那邊了等語，有偵訊筆錄附臺灣臺中地方檢察署八十七年度他字第一
      二二八號及八十七年度偵字第二六０一一號案件可參，依證人廖仁達在原審證
      述被告係於車禍後約一分鐘左右始到達現場，則被告於八十八年八月十二日偵
      訊所述「我與陳武吉一起巡邏，陳武吉超越我到前面，等到我趕到時，林立婷
      已經倒在那邊」語，應符合真實，並非虛偽陳述，又陳武吉縱確追逐林立婷，
      亦係依職務所為，與林立婷受傷結果並無因果關係，陳武吉有無追逐林立婷並
      非該業務過失傷害案件之重要關係事項，此由前揭本院八十九年度交上易字第
      一九九二號案件判決直指「雖被告（指陳武吉）為取締告訴人（指林立婷）違
      規，高速追逐告訴人，有致生事故之危險」、「經查，本件係因告訴人未戴安
      全帽，為規避被告舉發，乃高速駕駛機車逃離現場，被告並隨後追逐，告訴人
      因被告在後追逐，自行不慎追撞在前之自用小貨車而受傷」（詳該判決書理由
      三部分），惟該判決仍以林立婷本有自主意思自由，陳武吉之追逐亦不足造成
      林立婷受傷事實，而判決陳武吉無罪即可為明證，是被告縱於檢察官訊問時證
      述「在一個彎度之前，我沒有看到他在追一個女孩子」、「（你是否有質問陳
      說叫你不要追還追﹖）沒有這回事」，惟此並不足以影響審判結果，並非該案
      件之重要關係事項，與偽證罪構成要件顯有不合。
（三）又刑事訴訟法第一百八十一條規定證人恐因陳述致自己或與其有同法第一百八
      十條第一項關係之人受刑事訴追或處罰者，得拒絕證言，同法第一百八十六條
規定證人應命具結，但有第一百八十一條情形者，不得令其具結。被告與陳武
      吉係同組執行巡邏職務，陳武吉追逐林立婷，林立婷發生車禍後，被告亦於陳
      武吉之後隨即趕至，自足以使林立婷之親人認為被告亦係追逐林立婷者，前揭
      車禍發生於八十七年八月二十四日，被告至檢察署作證時間為同年九月三十日
      ，是時尚未逾六個月告訴期間（至於被告於八十八年八月十二日之證述未違反
      真實已如前述），而林立婷之父甲○○在警訊亦表示「（你是否要提出告訴？
      ）要，我要提出告訴，我要告交通隊員陳武吉劉晉」，「劉晉」二字自係指本
      案被告丙○○，嗣筆錄上「劉晉」二字固經刪除並經甲○○蓋指印，但事實上
      是時尚未逾法定六個月告訴期間，甲○○及林立婷均仍可對被告提出告訴，被
      告既無法確知甲○○等是否亦將對之提出過失傷害告訴，其如陳述林立婷遭追
      逐之事實，亦可能造成伊受追訴處罰，是依前揭規定，被告自得拒絕證言，依
      法亦不得令其具結，則其於供前具結自難生具結效力，其所為與刑法第一百六
      十八條之構成要件不符。
三、綜核上情，被告所為與刑法第一百六十八條構成要件不符，原審未審酌被告證詞
    是否足影響陳武吉案件之判決結果，亦未慮及被告具結之效力，即諭知被告有罪
    判決，尚有未當，應由本院逕予撤銷，並另諭知被告無罪判決。
據上論結，應依刑事訴訟法第三百六十九條第一項前段、第三百六十四條、第三百零
一條第一項，判決如主文。
本案經檢察官丁○○到庭執行職務。
中      華      民      國    九十      年      二      月    二十七    日
                                  臺灣高等法院臺中分院刑事第五庭
                                        審判長法  官  袁  從  楨
                                              法  官  胡  森  田
                                              法  官  姚  勳  昌
右正本證明與原本無異。
檢察官得上訴。
如不服本判決應於收受送達後十日內向本院提出上訴書狀，其未敘述上訴之理由者並
得於提起上訴後十日內向本院補提理由書（均須按他造當事人之人數附繕本）。
                                              書記官  陳  如  慧
中      華      民      國    九  十      年     三       月    二      日
                                                                        Ｋ


司法院資訊處製作；財團法人民間司法改革基金會備份。
